臺灣高等法院民事判決　　　　　　　 93年度上更(二)字第132號
上　訴　人
即被上訴人　　丁○○
訴訟代理人　　陳正謙
被上訴人　　　戊○○
訴訟代理人　　吳文虎律師
上　訴　人　　庚○○
訴訟代理人　　林樹旺律師
　　　　　　　莊志成律師
上　訴　人　　己○○
訴訟代理人　　王建智律師
上　訴　人　　甲○○
　　　　　　　丙○○
參　加　人　　乙○○
上列三人共同
訴訟代理人　　吳文虎律師
上列當事人間損害賠償事件，上訴人對於中華民國87年4月30日
臺灣臺北地方法院86年度訴字第2892號第一審判決分別提起上訴
，經最高法院第二次發回更審，本院於中華民國94年7月26日言
詞辯論終結，判決如下：
    主      文
原判決除確定部分外，關於：(一)命上訴人甲○○、丙○○遷讓車
位及給付損害金部分，(二)命上訴人庚○○、己○○給付超過如附
表一所示之損害金部分，(三)上開部分假執行宣告，(四)命上訴人甲
○○、丙○○、庚○○、己○○負擔訴訟費用部分均廢棄。
上開廢棄部分，上訴人丁○○在第一審之訴及其假執行之聲請均
駁回。
上訴人庚○○、己○○其餘上訴駁回。
上訴人丁○○之上訴駁回。
第一、二審及發回前第三審訴訟費用，除確定部分外，由上訴人
庚○○、己○○各負擔五分之一，餘由上訴人丁○○負擔。
本判決命上訴人己○○給付部分，於上訴人己○○以新台幣參萬
元為上訴人丁○○預供擔保後，得免為假執行。
    事實及理由
一、按多數有共同利益之人，得由其中選定一人或數人，為選定
    人及被選定人全體起訴或被訴，民事訴訟法第41條第1項定
    有明文。本件上訴人即被上訴人丁○○ (下稱丁○○)主張
    其與廖金枝、孫木生、王靖瑤、龔壁肇、吳柯寶雪、李施秋
    蓮、林文淵等人為坐落台北市○○○路390號地下二層停車
    場（即建號198建物，下稱系爭建物）之共有人，本於同一
    原因事實對上訴人庚○○、己○○、甲○○、丙○○及被上
    訴人戊○○（以下合稱庚○○等五人）為本件請求，係有共
    同利益之人，業經選任丁○○為其全體提起本件訴訟等情，
    並提出會議紀錄為證（見證物外放），經核與上開規定尚無
    不合，應予准許。又按就兩造之訴訟有法律上利害關係之第
    三人，為輔助一造起見，於該訴訟繫屬中得為參加，民事訴
    訟法第58條第1項亦有明文。又所謂有法律上利害關係，係
    指參加人之法律上地位，因當事人一造之敗訴，依該判決之
    內容（包括法院就訴訟標的之判斷，及判決理由中對某事實
    或法律關係存否之判斷）將直接或間接受不利益，若該當事
    人勝訴，則可免受不利益者而言。本件參加人主張其依分管
    契約就如原判決附件壹所示編號六至十號之停車位有合法占
    有使用權源，倘上訴人甲○○、丙○○及被上訴人戊○○就
    本件訴訟獲敗訴判決，將影響參加人對於該等車位之使用收
    益，故參加人就本件訴訟有法律上之利害關係，爰聲請參加
    本件訴訟輔助上訴人甲○○、丙○○及被上訴人戊○○等語
    ，並提出不動產買賣契約書為證（見原審卷(一)第89至92頁）
    ，經核亦無不合，應予准許，合先敘明。
二、丁○○主張：其與其選定人於民國（下同）83年12月5日以
    共有人之優先承購權，向原法院承買拍定之系爭建物應有部
    分4444/10000，並於84年5月16日領得權利移轉證書，且已
    登記完畢。詎庚○○等五人未得全體共有人之同意，分別擅
    自占用如原判決附件壹所示編號一、四、六、十、九號停車
    位（下稱系爭編號一、四、六、十、九號停車位），爰本於
    所有權之法律關係，請求庚○○等五人將所占用之停車位返
    還予丁○○及其他全體共有人。又庚○○等五人無權占用上
    開停車位，因而獲得相當於租金之不當利益，致丁○○及其
    選定人受有損害，故丁○○及其選定人亦得依侵權行為及不
    當得利之法律關係，請求庚○○等五人賠償或返還以每個停
    車位每月租金8千元計算之損害賠償或不當得利（請求金額
    分別如原判決附件貳所示）等語。
三、上訴人庚○○則以：系爭編號一號停車位係由系爭建物原所
    有人即訴外人永大工程無限公司（下稱永大公司）出賣移轉
    予訴外人林祥文，嗣由林祥文售予訴外人呂文勇三人等，再
    轉售予訴外人詹承儒，續由詹承儒於80年10月9日出售予訴
    外人朱春美（即上訴人庚○○之配偶），而由朱春美依原共
    有人之分管約定使用，上訴人庚○○係經朱春美之同意而使
    用該車位，自非無權占有。又縱認上訴人庚○○使用系爭編
    號一號停車位係無法律上權源，惟朱春美既為系爭建物之共
    有人，亦僅就超過應有部分之使用始有不當得利問題，是丁
    ○○本件請求為無理由等語，資為抗辯。
四、上訴人己○○則以：系爭編號四號停車位係訴外人周月卿所
    購得而借予上訴人己○○使用，訴外人周月卿之前手傅明適
    則係向永大公司依法買受該車位，並取得分管使用之權利，
    故上訴人己○○有權使用該車位。又丁○○住居於永大花園
    大廈十餘年，應知系爭建物就車位有分管約定，故丁○○並
    非善意第三人，自應受上開分管約定之拘束。又上訴人己○
    ○自87年8月間起即未再向訴外人周月卿借用該停車位，且
    縱認上訴人己○○使用上開車位係屬無權占有，惟其係誤信
    確有占有權源而為占有，應屬善意占有人，於善意占有期間
    對丁○○及其選定人自不負返還不當得利之責任等語置辯。
五、上訴人甲○○、丙○○、被上訴人戊○○及參加人則以：系
    爭編號六至十號停車位係參加人向訴外人王榮宗購買，於75
    年10月21日登記完畢，而該等車位係訴外人王榮宗於69 年1
    月15日向系爭建物原所有權人永大公司所購買，並與永大公
    司訂有分管之特約，約定該等車位由訴外人王榮宗分管，是
    參加人就該三車位自有合法使用權源。而上訴人甲○○、丙
    ○○及被上訴人戊○○均為參加人之親友，彼等基於參加人
    之同意而使用上開停車位，且均僅係暫時停放，並非長期占
    用，難謂為無權占有，是丁○○本件請求實無理由等語，資
    為抗辯。
六、原審為丁○○一部勝訴，一部敗訴之判決，判命上訴人庚○
    ○、己○○、甲○○、丙○○應分別自系爭編號一、四、六
    、十號停車位遷出，將各該車位交還丁○○及其他共有人，
    並自84年5月16日起至遷出交還之日止，按月各給付丁○○
    及選定人如原判決附件貳所示之金額；並駁回丁○○其餘請
    求。丁○○就其對於被上訴人戊○○敗訴部分不服，提起上
    訴；上訴人庚○○、己○○、甲○○、丙○○各就其敗訴部
    分提起上訴，經第一次發回前本院判決駁回丁○○之上訴，
    及將原判決關於命上訴人庚○○、己○○、甲○○、丙○○
    遷出返還車位及給付損害金部分廢棄，並駁回丁○○此部分
    之請求。丁○○不服，提起第三審上訴，經最高法院將該第
    二審判決關於駁回：(一)丁○○請求上訴人甲○○、丙○○、
    庚○○遷出返還車位及給付損害金，(二)丁○○請求上訴人己
    ○○給付自84年5月16日起至87年7月31日止之損害金，(三)丁
    ○○之第二審上訴（即對於被上訴人戊○○之請求）部分廢
    棄，發回本院更為審理，並駁回丁○○其餘上訴（即請求上
    訴人己○○遷讓返還系爭編號四號停車位，及給付自87年8
    月1日起至遷讓交還車位之日止之損害金部分）。嗣經第二
    次發回前本院判決：(一)原判決關於命上訴人己○○、庚○○
    、甲○○、丙○○給付超過本院90年度上更(一)字第193號判
    決附表二所示損害金部分廢棄。(二)被上訴人戊○○應自系爭
    編號九號停車位遷出，將該車位交還丁○○及其他全體共有
    人，並自85年9月7日起至遷出交還車位之日止，按月各給付
    丁○○（含選定人）如本院90年度上更(一)字第193號判決附
    表二所示金額，及自87年7月24日起加付年息5%計算之利息
    。上訴人庚○○等五人不服，提起第三審上訴，復經最高法
    院判決將第二次發回前本院所為關於命被上訴人戊○○遷讓
    車位及給付損害金部分，及駁回上訴人己○○、庚○○、甲
    ○○、丙○○之上訴部分均廢棄，並發回本院審理。丁○○
    於本院審理中則聲明：(一)原判決關於被上訴人戊○○部分所
    為不利於丁○○部分廢棄。(二)被上訴人戊○○應自系爭編號
    九號之停車位遷出並交還予丁○○及其他共有人全體，暨自
    85年9月7日起至遷出交還停車位之日止，按月以6千元計算
    ，分別給付丁○○及其選定人如附表二所示之金額，及自87
    年7月24日起按週年5%計算之法定遲延利息。(三)請准提供現
    金或等值之富邦商業銀行可轉讓定期存單為擔保宣告假執行
    ；對於上訴人庚○○、己○○、甲○○、丙○○等人之上訴
    則聲明駁回上訴。上訴人庚○○於本院則聲明：(一)原判決除
    確定部分外，不利於上訴人庚○○部分廢棄。(二)前項廢棄部
    分，丁○○在第一審之訴及假執行之聲請均駁回。上訴人己
    ○○於本院則聲明：(一)原判決關於命上訴人己○○自84年5
    月16日起至87年7月31日止，按月給付丁○○及其選定人損
    害金部分廢棄。(二)前項廢棄部分，丁○○在第一審之訴及假
    執行之聲請均駁回。(三)如受不利之判決，願供擔保請准宣告
    免為假執行。被上訴人戊○○對於丁○○之上訴則聲明駁回
    上訴。（就丁○○對於原審被告陳宗賢、華冠國際股份有限
    公司、林奎生、翔瑞電梯股份有限公司、林子德、朱勇訓、
    圓堡興業股份有限公司、聚貿貿易股份有限公司等人之請求
    ，非屬本院審理範圍，爰就此部分不予贅述，附此敘明。）
七、查訴外人台灣銀行持原法院81年促字第12545、05306、
    04872號支付命令，向原法院民事執行處聲請對訴外人劉展
    飛、賴美玉、黃玉蘭（以下合稱劉展飛等三人）所有坐落台
    北市○○區○○段1小段510地號土地應有部分754/10000，
    及門牌號碼台北市○○○路390號地下一層停車場（建號196
    號）所有權全部、同址地下二層停車場即系爭建物（建號
    198 ）應有部分4444/10000為強制執行，而由丁○○及其選
    定人、江倪美貞、原審共同被告華冠國際股份有限公司等人
    ，以共有人之身分優先承購上開拍賣之不動產，於84年5月
    16日領得不動產權利移轉證書，已完成登記等情，為兩造所
    不爭執，並有不動產權利移轉證書、建物所有權狀、拍賣公
    告（以上證物外放）、建物登記謄本（見原審卷(一)第51至59
    頁）附卷為證，且經第一次發回前本院調閱原法院82年度執
    字第10737號執行案卷查明無訛，堪信為真正。
八、丁○○主張系爭編號一號停車位為上訴人庚○○占用，編號
    四號停車位為上訴人己○○占用，編號六、十、九號之停車
    位分別為上訴人甲○○、丙○○及被上訴人戊○○所占用，
    彼等均無占有上開停車位之合法權源等語，並提出照片為證
    （證物外放、本院87年度上字第839號卷(一)第115至122、176
    至185頁，卷(二)第97頁）；惟為庚○○等五人所否認。經查
    ：
  (一)坐落台北市○○○路390號永大花園大廈地下層建築改良物
    分別為地下樓 (建號196 )，主要用途為停車場；地下樓之
    一 (建號197)，主要用途為餐廳；地下樓二層 (建號198，
    即系爭建物)，主要用途為防空避難室及停車場，均屬獨立
    產權建物，此為兩造所不爭執，並有建築改良物登記簿在卷
    可稽（見本院87年度上字第839號卷(二)第27至36頁），堪信
    為真正。又依系爭建物之勘測成果表所示，其上載明系爭建
    物分為防空避難室及停車場二部分（公共設施部分劃歸199
    建號），而防空避難室部分面積為282.41平方公尺，停車場
    部分面積為180平方公尺，並明確標明12個停車位位置及每
    個停車位空間各為長6公尺、寬2.5公尺（即每個停車位面積
    15平方公尺），亦有台北市大安地政事務所88年3月25日北
    市大地二字第8860345600號函附系爭建物勘測成果表附卷可
    稽 (見本院87年度上字第839號卷(三)第43至46頁）。
  (二)就上訴人甲○○、丙○○及被上訴人戊○○（下稱甲○○等
    三人）部分：
  1.查永大花園大廈係訴外人協和建設事業股份有限公司（下稱
    協和公司）出資，由永大公司承攬興建，復由永大公司以工
    程款購買該大廈地上第十二層部分建物及地下一、二層建物
    全部，並登記為所有權人，而均委由協和公司出售之事實，
    業據證人王清旺（即永大公司及協和公司之負責人）具狀陳
    明屬實，復為兩造所不爭執，並有該陳報狀在卷為憑（見本
    院90年度上更(一)字第193號卷第208頁），堪信為真正。又查
    系爭建物於67年7月5日新建完成，並於67年10月8日登記為
    永大公司所有，嗣永大公司於69年1月15日將系爭建物應有
    部分1622/10000出售予王榮宗，並於69年2月26日就此部分
    先為移轉登記，復於70年9月14日將系爭建物應有部分
    109/10000 移轉登記予王榮宗。其後王榮宗於85年間與參加
    人及訴外人朱芷君訂立不動產買賣契約，將王榮宗所購買台
    北市○○○路390號12樓之4房地及系爭建物之應有部分
    1731/10000出售予參加人及訴外人朱芷君，並將系爭建物之
    應有部分移轉登記予參加人等情，為丁○○所不爭執，並有
    台北市政府67使字第1165號使用執照、不動產買賣契約書（
    見原審卷(一)第89 至91、123頁）及建築改良物登記簿（證物
    外放）等件在卷可稽，亦堪信為真正。
  2.依證人王清旺於原審到庭證稱：「（系爭建物之停車位）是
    分開出售，當時買車位的都是住戶，沒有外人來買。當時是
    賣持分，兼分管的位置，永大直接賣給王榮宗（誤載為王榮
    周）五個車位，編號六、七、八、九、十，有特定車位，並
    有交付，所有權登記也是依五個車位的應有部分予以登記．
    ．．另編號二、五、十一、十二號車位也是永大自己保留的
    ，一號車位是賣給林祥文，三號車位是分給地主林奎生，四
    號車位是賣給傅明適，最後二、五、十一、十二號車位一起
    賣給劉展飛．．．我賣車位時都有指定位置，他們也都知道
    分管的事實和情形」，「（70年間出售系爭建物應有部分
    90/10000予丁○○）不包含車位，那是公共設施」，「（當
    時有無告知未購車位者即無停車位？）有告知」，「停車位
    及防空避難設施是分開來賣的」等語（見原審卷(一)第188至
    190頁、226頁反面）。復於第一次發回前本院審理中到庭證
    稱：「（光復南路390號建物)是向協和建設承包的，當時協
    和建設負責人是我，其上建物為地上12層，地下2層之建築
    物。樓上住戶每層4、5戶不定，地下1樓為停車場、零售業
    及公共設施，地下2樓部分有停車場、防空避難室及公共設
    施。地上樓層住戶買房子時是連公共設施一起買，而地下停
    車場部分是單獨出售，不一定出售予住戶，只有出賣應有部
    分，賣的是固定車位，但登記時沒有辦法登記固定的部分」
    ，「地下2層有12個停車位．．．地下2層除了停車位外，尚
    有配電室、水箱、電梯等部分」，「（賣停車位時，其持分
    ）是以建號198包含停車位及防空避難設施整個面積的應有
    部分之持分。而樓上至少48戶以上之住戶，也各有防空避難
    室的持分，但不能停車」，「（當初12個車位是賣給誰？
    ）六、七、八、九、十，五個車位是賣給王榮宗，二、五、
    十一、十二，四個車位是永大公司，一號車位賣給12樓住戶
    林祥文，四號車位賣給9樓住戶傅明適，三號車位賣給4樓住
    戶林先生（即地主林奎生）」，「（樓上住戶沒有車位，有
    無告知？)有」，「 (69年王榮宗購買的五個車位，其移轉
    登記部分為何？）應是停車位加上防空避難室整個面積的應
    有部分」，「（賣車位予傅明適時，傅明適有無付錢？有無
    交付車位？）有」，「（出賣車位）為協和建設公司」等語
    （見本院87年度上字第839號卷(三)第15至17頁），嗣又具狀
    陳明協和公司出售永大花園大廈建物時有為分管之約定等語
    （見本院90年度上更(一)字第193號卷第208頁）。另永大公司
    亦於86年12月8日出具證明書記載：「茲證明本公司於民國
    69年1月15日出售予王榮宗先生座落台北市○○區○○段壹
    小段伍壹零地號土地上，建號060號，門牌光復南路390號地
    下二層，防空避難室、停車場面積462.41平方公尺，權利範
    圍1622/10000，確為如附圖編號6、7、8、9、10共五個停車
    位之管理使用」（證物外放）。是甲○○等三人主張參加人
    之前手即訴外人王榮宗有向永大公司購買系爭編號六至十號
    停車位並受移轉登記及交付之事實，堪予採信。
  3.查系爭建物防空避難室部分面積為282.41平方公尺，停車場
    部分面積為180平方公尺，合計總面積為462.41平方公尺，
    而每個停車位面積為15平方公尺（12個停車位面積總合為
    180平方公尺）等情，已於前述。則參加人買受上開5個停車
    位面積占系爭建物總面積比例為1622/10000(15×5÷462.41
    ＝0.1622，小數點以下第五位四捨五入），核與永大公司於
    69 年2月26日第一次移轉登記予王榮宗之應有部分相符。則
    依其情形，永大公司將系爭建物相當於5個車位面積之應有
    部分移轉登記予王榮宗，並指定系爭編號六、七、八、九、
    十號停車位交付予王榮宗使用，復參照證人王清旺上開證述
    及永大公司所出具上開證明書所載，堪認永大公司確有與王
    榮宗就系爭建物停車位部分之占有使用成立分管契約。
  4.丁○○主張其於65年7月14日與訴外人協和公司訂立買賣契
    約，買受台北市○○○路390號3樓之1房地，並於67年10月
    20日登記完畢，因登記建物面積短少2坪，故協和公司於70
    年7月7日移轉系爭建物應有部分90/10000予丁○○之事實，
    並提出房屋預定買賣契約書、建築改良物登記簿、所有權狀
    等件為證（見原審卷(一)第210至216頁）。經查，永大公司於
    69年2月26日將系爭建物相當於5個停車位面積之應有部分
    1622/10000移轉登記予王榮宗後，除自己保留應有部分
    4444/10000外，先後於70年7月7日及同年9月14日將其餘應
    有部分分別移轉登記予永大花園大廈各住戶（包括於70年9
    月14日移轉應有部分109/10000予王榮宗，惟有18戶未受移
    轉登記），嗣於78年1月19日再將所保留之應有部分
    4444/10000移轉登記予訴外人劉展飛等三人（劉展飛及賴美
    玉之應有部分各為1111/10000，黃玉蘭之應有部分為
    2222/10000），而除劉展飛等三人及王榮宗外，各住戶所分
    得之應有部分為50/10000至166/10000不等，均不足相當於
    一個車位面積之應有部分324.4/10000，此有系爭建物登記
    簿（證物外放）及兩造所提永大花園大廈各住戶實際登記情
    形表、永大花園大廈建積及公共設施持分表、登記面積及持
    分換算對照表、所有權移轉次序登記表（見本院卷第33、34
    頁，本院87上字第839號卷(三)第147至149頁）在卷可稽。復
    依證人王清旺上開證述，並對照永大公司於永大花園大廈建
    造完成後所製作之「永大花園大廈建積及公共設施持分」表
    所列（見原審卷(一)第128頁），堪認甲○○等三人主張永大
    公司係將系爭建物防空避難室部分之持分分配登記予該大樓
    各住戶，而將所餘持分（包括扣除移轉予王榮宗之5個車位
    以外之停車場部分持分）均移轉登記予劉展飛等三人，而由
    丁○○及其選定人優先承買取得等情為實在，而可採信。
  5.按共有人於與其他共有人訂立共有物分割或分管之特約後，
    縱將其應有部分讓與第三人，其分割或分管契約，對於受讓
    人仍繼續存在（最高法院48年度台上字第1065號判例意旨參
    照）。查王榮宗於69年2月26日取得系爭建物應有部分時，
    即與永大公司定有分管契約，約定系爭編號六至十號停車位
    由王榮宗使用之事實，已於前述。經查：
　(1)依丁○○所提房屋預定買賣契約書第3條約定：「本大廈地
　  下室產權屬乙方（即協和公司），甲方（即丁○○）需用時
    得向乙方洽購。裝設於地下室之機電設備等為本大廈全體住
    戶所有權人所共有，地下室於防空時應開放為公共避難場所
    ．．．」（見原審卷(一)第210頁），又依該買賣契約書附件
    「永大花園大廈住戶公約」公共事項第2條約定：「公私車
    輛停放於指定之停車場所」，而依該買賣契約書19條約定，
    該住戶公約視為契約之一部分，與買賣契約書有同一效力（
    見本院87年度上字第839號卷(三)第240、244頁）。而丁○○
    於第一次發回前本院審理中陳稱：「（為原始住戶？）是的
    ，原來沒買車位，但後來交屋時，坪數不足二坪，所以就將
    地下2層停車場及防空避難室持分一部分移轉給我，我就接
    受了，並未交車位給我，但也沒有告訴我不能使用停車位」
    等語（見本院87年度上字第839號卷(三)第18頁）；復於第二
    次發回前本院審理中陳明：「預售時，我沒有買車位，但我
    買房子時，知道有停車位的設計。我是六十幾年買屋，八十
    幾年才提起訴訟，是因為以前大家都沒有車輛，所以沒有停
    車。後來停車位拍賣，因為我們是共有人所以優先向法院標
    買」等語（見本院90年度上更(一)字第193號卷第52頁），參
    以丁○○及其選定人於向法院優先承購劉展飛等三人之應有
    部分之前，從未主張就系爭建物有使用停車位之權利，可見
    丁○○及其選定人於買受永大花園大廈房屋時即知系爭建物
    有規劃停車位單獨銷售，如買受停車位須依指定位置停放，
    而未買受停車位者則不得於系爭建物停放車輛之事實。
  (2)丁○○自認其配偶陳正謙於83年1月20日至84年12月間擔任
    永大花園大廈管理委員會主任委員之事實（見原審卷(二)第37
    、38頁），而陳正謙於83年1月間接任永大花園大廈管理委
    員會主任委員時，其交接清單中載明：「大樓管理費由管理
    員代收．．．地下室停車場補助收入，9F-4傅先生及12F-4
    朱先生有車位出租，每一車位每月補助1000元，8F-2劉太太
    每月繳交2500元，他們均會主動繳交．．．」（見本院87年
    度上字第839號卷(一)第139頁），復依卷附永大花園大廈管理
    委員會所出具管理費收費單所示，該委員會確有向車位所有
    人收取升降梯電費，每車位每月1000元，並於收據上註明車
    位編號，有收費單附卷為憑（見本院87年度上字第839號卷
    (一)第141頁，本院90年度上更(一)字第193號卷第150至159頁）
    ；而依永大花園大廈管理費收支報告表，其中亦有列載停車
    費收入、地下二樓電費、或升降梯補貼電費等項目（見本院
    87 年度上字第839號卷(一)第155至158頁，本院90年度上更(一)
    字第193號卷第162至176頁）。另台北市政府工務局養護工
    程處曾於83年8月30日致函永大花園大廈管理委員，要求修
    復該大樓車道前斜坡人行道，而時任主任委員之丁○○配偶
    陳正謙於該信封批示：「請轉目前車庫使用者」（見本院87
    年度上字第839號卷(一)第140頁）。則綜合上開情節，堪認丁
    ○○於優先承買劉展飛等三人之應有部分之前，即已知悉系
    爭建物之停車位係由買受車位之特定人使用之情事。
  (3)丁○○主張原法院82年度執字第10737號拍賣公告並未註明
    系爭建物有分管約定或由特定人占用中；況丁○○等人若知
    有分管權利存在，衡情不致向法院購得此類事實上無法供己
    使用之停車場應有部分等語。惟查，執行法院就執行事項所
    為調查結果，本無實質確定力，況丁○○等人於承買前即已
    知悉系爭建物之實際使用狀況，則執行法院雖未於上開拍賣
    公告上詳載系爭建物之分管情形，然該分管契約並不因此而
    當然失其效力，是丁○○此部分之主張並不足採。
  (4)依上所述，丁○○及其選定人既知悉永大公司與王榮宗間就
    系爭建物之停車位部分有分管約定，而輾轉受讓永大公司之
    應有部分，則依上開說明，彼等自應受該分管契約之拘束。
  6.丁○○雖又主張縱認王榮宗與永大公司就系爭建物停車位部
    分訂有分管契約，王榮宗亦不得無償使用非車位之車道部分
    等語。惟查，系爭建物分為停車場及防空避難室二部分，已
    於前述，是系爭建物並無所謂「車道」部分。又王榮宗除受
    移轉登記相當於5個停車位之應有部分外，就防空避難室部
    分亦受移轉登記應有部分109/10000，是王榮宗除依分管契
    約得專用上開指定停車位外，亦得依共有關係使用防空避難
    室部分，而依通常情形，其使用該防空避難室部分進出所分
    管之車位，尚難謂有逾其應有部分使用系爭建物而侵害其他
    共有人之情事，故丁○○主張王榮宗未經其他共有人之同意
    ，不得使用「車道部分」云云，亦不足採。
  7.綜上所述，系爭建物之原共有人永大公司與王榮宗就系爭建
    物停車位之使用既訂有分管契約，約定系爭編號六至十號停
    車位由王榮宗專用，而丁○○及其選定人輾轉受讓永大公司
    之應有部分，參加人輾轉受讓王榮宗之應有部分，則依上開
    說明，該分管契約於參加人、丁○○及其選定人間自仍繼續
    有效。是參加人依分管契約即有權使用系爭編號六至十號停
    車位，而甲○○等三人經參加人同意而使用系爭編號六、九
    、十號之停車位，自非無權占有。從而，丁○○請求甲○○
    等三人自上開停車位遷出，並將該停車位交還予丁○○及其
    他全體共有人，另請求給付相當於之租金之不當得利或損害
    賠償，洵屬無據，不應准許。
  (三)就上訴人庚○○部分：
  1.上訴人庚○○主張系爭編號一號停車位係訴外人林祥文於70
    年7月20日向永大公司購買，嗣林祥文於79年5月間將該車位
    出售予訴外人蔡美淑、林蕭秀鑾、呂文勇三人，嗣蔡美淑等
    三人又於80年5月間轉賣予訴外人詹承儒，而詹承儒於80 年
    10月12日復將該車位出售予上訴人庚○○之配偶朱春美之事
    實，並提出系爭建物登記謄本為證（見原審卷(二)第110至114
    頁），而證人王清旺亦證稱永大公司確有將系爭編號一號停
    車位出售予訴外人林祥文之事實（詳如前述(二)2.所載），是
    上訴人庚○○此部分之主張堪信為真正。
  2.依系爭建物登記簿所載（證物外放），永大公司僅於70年9
    月14日移轉系爭建物應有部分133/10000予訴外人林祥文，
    而此應有部分係林祥文購買永大花園大廈房屋而受分配系爭
    建物防空避難室部分之應有部分，已於前述，是堪認永大公
    司並未將林祥文所購買車位部分之應有部分移轉登記予林祥
    文。則林祥文於永大公司尚保有系爭建物應有部分期間，固
    得基於買賣關係及分管契約而使用所購買之系爭編號一號停
    車位，惟於永大公司將其就系爭建物所餘應有部分
    4444/10000全部移轉登記予訴外人劉展飛等三人後，林祥文
    既未取得系爭編號一號停車位之應有部分，自不得執其對於
    永大公司之買賣關係對抗訴外人劉展飛等三人，是林祥文及
    其後手對於該車位即喪失合法占有使用之權源。又林祥文所
    受移轉登記之系爭建物應有部分既係源自於永大公司就系爭
    建物防空避難室部分之應有部分，則依上開分管契約之約定
    ，林祥文及其後手固得基於共有關係使用系爭建物之防空避
    難室，惟尚不得主張得依其應有部分比例使用系爭編號一號
    停車位，是上訴人庚○○主張其僅就超過朱春美應有部分使
    用該車位之範圍內成立無權占有云云，尚屬無據，而不可採
    。從而，丁○○基於所有權之關係，請求上訴人庚○○將系
    爭編號一號停車位遷讓返還予丁○○及其他共有人，洵屬有
    據，應予准許。
  3.按善意占有人，依推定其為適法所有之權利，得為占有物之
    使用及收益，民法第952條定有明文。是善意占有人因此項
    使用所獲得之利益，對於所有人不負返還義務，此為不得當
    利之特別規定，應無不當得利規定之適用。又依同法第959
    條規定，善意占有人，於本權訴訟敗訴時，自其訴訟拘束發
    生之日起，視為惡意占有人。則依此規定，應解為善意占有
    人經所有人起訴請求排除占有而受敗訴判決者，應自起訴狀
    繕本送達時起，視為惡意占有人。查永大公司確有將系爭編
    號一號停車位出售予林祥文，並將該車位交付林祥文使用，
    嗣由上訴人庚○○之配偶朱春美輾轉買受並受交付該車位使
    用迄今，已於前述，則依其情節，堪認上訴人庚○○占有使
    用系爭編號一號停車位係誤信其配偶朱春美有系爭建物停車
    場部分之應有部分，而基於買賣及分管契約有權使用該停車
    位，故依上開規定，上訴人庚○○於收受本件訴狀繕本送達
    前，應屬善意占有人，其於此期間占有使用該車位，對於系
    爭建物之共有人並不負返還不當得利義務，且無損害其他共
    有人權利之故意或過失，亦不構成侵權行為。惟其自收受本
    件訴狀繕本送達時起，依法既視為惡意占有人，則系爭建物
    之共有人丁○○及其選定人即得請求上訴人庚○○返還因無
    權占有該停車位所受之利益。
  4.又按無法律上原因而受利益，致他人受損害者，應返還其利
    益，民法第179條定有明文。又依社會通常觀念，無權占有
    使用他人所有之不動產，可能獲得相當於租金之利益，是丁
    ○○及其選定人依不當得利之法律關係，於其應有部分範圍
    內請求上訴人庚○○返還相當於租金之不當得利，自屬有據
    。查丁○○主張系爭建物之停車位每月租金為8千元之事實
    ，並提出86年12月1日自由時報剪報為證（見原審卷(一)第153
    頁），惟為上訴人庚○○所否認。經查，依該剪報所示，系
    爭建物附近之台北市○○區○○路3、4段區域，於86年間每
    個車位租金為8千元至1萬元不等，於87年間為7千元至1萬2
    千元不等。惟系爭建物之停車場係以機械升降方式進出，而
    非以坡道為出入口，此為兩造所不爭執，又經第一次發回前
    本院於88年間囑託巨東建設股份有限公司鑑定結果，認該停
    車場停車位每月租金為4千至5千元，此有該公司出具之行情
    查報表在卷可稽（見本院87年度上字第839號卷(三)第54、55
    頁），而依該公司承辦本件鑑定人員王永成到庭證稱：「（
    系爭建物停車位）是經過我們派人去查訪後，依附近大樓地
    下停車位平面式要每月6千元，機械式停車位要看客觀環境
    ，而評定系爭停車位每月租金為4千元至5千元」等語（見本
    院87年度上字第839號卷(三)第111頁反面）。則參酌系爭建物
    停車場使用狀況、上開剪報報導及鑑定結果，本院認以每一
    停車位月租6千元計算使用系爭建物停車位所獲不當得利為
    適當。又查，本件起訴狀繕本係於86年8月12日送達上訴人
    庚○○，此有送達證書在卷為憑（原審卷(一)第24頁），則依
    上開說明，丁○○及其選定人請求上訴人庚○○自86年8 月
    12日起至返還上開停車位之日止，按月以6千元並依丁○○
    及其選定人之應有部分比例計算（詳如附表一所示）返還不
    當得利，為有理由，應予准許。
  (四)就上訴人己○○部分：
  1.上訴人己○○主張系爭編號四號停車位係訴外人傅明適向協
    和公司購買，嗣於83年12月28日連同其所有坐落台北市○○
    ○路390號9樓之4房地出售予訴外人周月卿之事實，並提出
    不動產買賣契約書、繳納車位價金收據為證（原審卷(二)第
    159至162頁，卷(三)第196頁）。又該契約書第17條第5項記明
    ：「雙方合意，本買賣標的物包含未辦保存登記地下二層車
    位壹個，賣方應於交屋時將現有車位資料全數轉移買方」；
    而協和公司亦於67年12月26日出具證明書記載：「台端前向
    本公司承購9B房屋時並購買第貳號車位壹個，現該車位之土
    地權已過戶，台端名下車位之產權則擬俟該停車場有統一處
    理方式決定後再行過戶」（見原審卷(二)第163頁）；另證人
    王清旺亦證稱永大公司確有委由協和公司將系爭編號四號停
    車位出售予訴外人傅明適等語（詳如上述(二)2.所載），是上
    訴人己○○主張訴外人傅明適有買受系爭編號四號停車位之
    事實，堪予採信。
  2.依系爭建物登記簿所載（證物外放），訴外人傅明適從未受
    系爭建物應有部分移轉登記，而訴外人傅明適亦未將系爭編
    號四號停車位之應有部分移轉登記予訴外人周月卿。顯見永
    大公司雖將該車位交付傅明適使用，然並未依買賣契約將該
    車位之應有部分移轉登記予傅明適，則於永大公司尚未將其
    就系爭建物之應有部分移轉登記予訴外人劉展飛等三人之前
    ，傅明適固得基於上開買賣契約及分管契約使用所購買之系
    爭編號四號停車位，惟於永大公司將其所餘系爭建物應有部
    分全部移轉登記予訴外人劉展飛等三人後，傅明適即不得再
    執上開買賣契約對抗訴外人劉展飛等三人及其後手，是傅明
    適及其後手周月卿即失其繼續占有使用該停車位之合法權源
    ，故上訴人己○○自84年5月16日至87年7月31日期間雖經周
    月卿同意而使用系爭編號四號停車位，然對於系爭建物共有
    人仍屬無權占有。惟上訴人己○○占有使用系爭編號四號停
    車位乃係誤信周月卿基於買賣及分管契約有合法使用該停車
    位之權源，是依上述(三)3.4.同一理由，應認上訴人己○○自
    收受本件起訴狀繕本送達時即86年8月12日（見原審卷(一)第
    27頁）起，始對系爭建物共有人負返還不當得利義務。故丁
    ○○及其選定人請求上訴人己○○自86年8月12日起至87年7
    月31日止，按月以6千元並依丁○○及其選定人之應有部分
    比例計算（詳如附表一所示）返還不當得利，為有理由，應
    予准許。
九、綜上所述，丁○○請求上訴人甲○○、丙○○及被上訴人戊
    ○○遷讓返還系爭編號六、九、十號停車位，並給付相當於
    租金之不當得利或損害金，為無理由，不應准許；其請求上
    訴人庚○○遷讓返還系爭編號一號停車位，及請求上訴人庚
    ○○自86年8月12日起至返還上開停車位之日止，己○○自
    86年8月12日起至87年7月31日止，按附表一所示金額給付丁
    ○○及其選定人，為有理由，亦應准許；其逾此範圍之請求
    為無理由，不應准許。從而，原判決除確定部分外，於上開
    應予准許部分判命上訴人庚○○遷讓交還停車位及命上訴人
    庚○○、己○○給付損害金，並駁回丁○○對被上訴人戊○
    ○之請求，核無不合，丁○○及上訴人庚○○、己○○指摘
    原判決此部分為不當，分別求予廢棄改判，為無理由，不應
    准許。至於原判決判命上訴人甲○○、丙○○遷讓返還停車
    位並給付損害金，及命上訴人庚○○、己○○給付逾如附表
    一所示損害金部分，即有未洽，上訴人甲○○、丙○○、庚
    ○○、己○○就此部分指摘原判決為不當，求予廢棄改判，
    為有理由，應予准許。又上訴人己○○陳明就其敗訴部分願
    供擔保聲請宣告免為假執行，核無不合，爰酌定相當擔保准
    許之。
十、據上論結，本件丁○○之上訴為無理由，上訴人甲○○、丙
    ○○之上訴為有理由，上訴人庚○○、己○○之上訴為一部
    有理由，一部無理由，依民事訴訟法第449條第1項、第450
    條、第78條、第79條、第463條、第392條第2項，判決如主
    文。
中　　華　　民　　國　　94　　年　　8　　月　　9　　日
　　　　　　　　　民事第四庭審判長法　官  張劍男
　　　　　　　　　　　　　　      法　官  蔡芳齡
　　　　　　　　　　　　　        法　官  彭昭芬
正本係照原本作成。
如不服本判決，應於收受送達後20日內向本院提出上訴書狀，其
未表明上訴理由者，應於提出上訴後20日內向本院補提理由書狀
（均須按他造當事人之人數附繕本）上訴時應提出委任律師或具
有律師資格之人之委任狀；委任有律師資格者，另應附具律師資
格證書及釋明委任人與受任人有民事訴訟法第466條之一第一項
但書或第二項（詳附註）所定關係之釋明文書影本。
中　　華　　民　　國　　94　　年　　8 　　月　　12　　日
　　　　　　　　　　　　　　　　　書記官  丁華平
附註：
民事訴訟法第四百六十六條之一（第一項、第二項）：
對於第二審判決上訴，上訴人應委任律師為訴訟代理人。但上訴
人或其他法定代理人具有律師資格者，不在此限。
上訴人之配偶、三親等內之血親、二親等內之姻親，或上訴人為
法人、中央或地方機關時，其所屬專任人員具有律師資格並經法
院認為適當者，亦得為第三審訴訟代理人。
